臺灣宜蘭地方法院民事判決　　　　　　　 95年度訴字第258號
原　　　告　丁○○
　　　　　　乙○○
　　　　　　　　　　　號
　　　　　　戊○○
共　　　同
訴訟代理人　簡坤山律師
被　　　告　甲○○
　　　　　　　　　　　號
兼　上一人
訴訟代理人　壬○○
被　　　告　丙○○
　　　　　　辛○○
上四人共同
訴訟代理人　吳振東律師
上列當事人間拆屋還地等事件，本院於96年6 月29日言詞辯論終
結，判決如下：
    主  文
被告就原告所有坐落宜蘭縣冬山鄉○○段一一三二之八地號土地
上，如附圖所示編號Ｂ部分面積一三二平方公尺之加強磚造房屋
及編號Ｃ部分面積二八平方公尺之石棉瓦頂磚造房屋，均應予以
拆除，並將土地返還原告。
被告應給付原告新臺幣參萬參仟壹佰柒拾捌元，暨自民國九十六
年九月十六日起至返還土地之日止，按年給付新臺幣柒仟陸佰零
參元。
第一項之履行期間為肆個月。
訴訟費用由被告負擔。
本判決於原告以新臺幣肆拾貳萬元供擔保後，得假執行。但被告
如以新臺幣壹佰貳拾參萬貳仟元預供擔保，得免為假執行。
    事實及理由
一、原告原請求之不當得利金額為新臺幣（下同）79,200元及自
    民國95年8月1日起至返還土地之日止，按年給付15,840元，
    嗣於本院審理時，更正為33,178元及自起訴狀繕本送達之日
    起至返還土地之日止，按年給付7,603 元，核屬民事訴訟法
    第255條第1項第3 款規定減縮應受判決事項聲明之情形，應
    予准許。
二、原告起訴主張：緣坐落宜蘭縣冬山鄉○○段1132-8地號土地
    （以下簡稱系爭土地）為原告所共有，被告之被繼承人李錦
    崑無任何權源，無權占有系爭土地而興建如宜蘭縣羅東地政
    事務所複丈成果圖即附圖所示編號Ｂ部分面積132 平方公尺
    之加強磚造房屋，及編號Ｃ部分面積28平方公尺之石棉瓦頂
    磚造房屋（以下均簡稱為系爭房屋），系爭房屋現由被告共
    同繼承，爰依據民法第767 條之物上請求權之法律關係請求
    被告拆屋還地，並依據民法第179 條之不當得利之法律關係
    請求被告返還回溯自起訴前5 年起算相當於租金之不當得利
    等語。並聲明：（一）被告就原告所有系爭土地上之系爭房
    屋，均應予以拆除，並將土地返還原告；（二）被告應給付
    原告33,178元及自起訴狀繕本送達之日起至返還土地之日止
    ，按年給付7,603 元；（三）願供擔保，請准宣告假執行。
三、被告則以：被告之被繼承人李錦崑於民國75年10月間，拆除
    其原有坐落系爭土地同段1132-2地號土地之舊屋，原擬地重
    建，因包括原告在內之鄰居，平日多利用該土地上之通道進
    出，為方便公眾通行，乃商請李錦昆將該土地鄰近通道部分
    留作庭院，以利眾人通行，並將重建之新屋即系爭房屋之位
    置位移而占用到系爭土地，由系爭土地所有人之原告及上開
    1132-2、同段1132-1地號土地其他共有人之訴外人李火爐之
    繼承人、李玉枝、李訓永、庚○○、己○○、李水源、李水
    柳等人共同出具土地使用權同意書，同意李錦昆在現址興建
    系爭房屋並將部分土地提供作為通行使用，李錦昆乃持上開
    同意書向宜蘭縣冬山鄉公所申辦建照、使用執照而完成興建
    系爭房屋，故原告早已同意李錦昆使用系爭土地，李錦昆並
    非無權占有，被告依據繼承關係取得系爭房屋，原告自不得
    請求拆屋還地及返還不當得利等語，資為抗辯。並聲明：（
    一）原告之訴及假執行之聲請均駁回；（二）如受不利判決
    ，願供擔保請求免為假執行。
四、兩造不爭執之事實：
（一）系爭土地為原告所共有。
（二）被告之被繼承人李錦崑所興建門牌號碼宜蘭縣冬山鄉○○
      路○段383巷37弄25號之系爭房屋，占用系爭土地如附圖所
      示編號Ｂ、Ｃ部分，面積各為132及28平方公尺。
（三）系爭房屋目前由被告共同繼承所有。
五、本件之爭點
    經兩造同意後，本件之爭點整理如下述項目：（一）被告所
    有之系爭房屋占用系爭土地，是否為無權占有？（二）原告
    請求被告返還不當得利33,178元及自起訴狀繕本送達之日起
    至返還土地之日止，按年給付7,603 元，是否有理由（此部
    分爭點之內容係配合原告減縮訴之聲明而更正）？茲分別說
    明如下：
（一）被告所有之系爭房屋占用系爭土地，是否為無權占有？
  １  被告主張系爭房屋占用系爭土地，係因興建當時為了方便
      鄰居通行，特意留設通道而位移系爭房屋至現址，並經原
      告及訴外人李火爐之繼承人、李玉枝、李訓永、庚○○、
      己○○、李水源、李水柳出具土地使用權同意書，同意興
      建系爭房屋云云，然查：被告提出之土地使用權同意書，
      固係其被繼承人李錦昆於興建系爭房屋當時，向宜蘭縣冬
      山鄉公所申辦建照、使用執照時提出之資料，此有宜蘭縣
      冬山鄉公所96年1 月16日冬鄉建字第0960000798號函檢附
      之建照執照案及建築物使用執照案之相關資料在卷可憑。
      惟上開同意書上雖有李火爐之印文，李火爐卻早於65年8
      月31日死亡，此有原告提出李火爐之戶口名簿謄本乙份附
      卷可參，其顯無可能於75年10月間在該同意書上蓋用印文
      ，被告雖辯稱係由李火爐之繼承人蓋用李火爐之印文而同
      意云云，然究竟是李火爐的哪位繼承人？是否包括全部繼
      承人在內，均未見被告舉證說明，顯難採信。且原告均否
      認曾經在該同意書上蓋章表示同意，被告亦未能證明同意
      書上之原告印文確屬真正。則李錦昆申辦系爭房屋之建照
      、使用執照當時提出之同意書之真實性，顯屬可疑，無法
      憑此而為有利於被告之認定。
  ２  次查：證人己○○雖到庭證稱：我只有蓋過1 張興建房屋
      的同意，共有土地要蓋房子，都需要有其他共有人的同意
      ，時間太久了，我不記得詳情，只記得有被告壬○○的父
      親李錦坤拿給我蓋章；被告父親將原來的房子拆掉後，打
      算在旁邊另外蓋房子，當時原來房屋拆掉之後有留空地，
      就說好留給附近方便通行使用；我只知道留下來作通行使
      用的位置是原來拆掉房屋的地方等語。其餘關於其他在同
      意書上面蓋章的人，有沒有實際同意；李錦坤要蓋房子時
      ，有無提及要留地通行的事；房屋拆除後，有無與其他共
      有人協商系爭土地要供人通行？有沒有提到與其他共有人
      要交換土地的事情等問題，證人己○○均答稱：不清楚或
      不知道等語。是證人己○○之證詞僅能證明其個人曾經在
      李錦昆提出之同意書上蓋章，李錦昆拆除舊屋後之位置留
      作通道供眾人通行之情事，但未能證明李錦昆興建系爭房
      屋使用系爭土地是否有經過原告同意之事實，仍無法證明
      李錦昆占用系爭土地屬於有權占有。
  ３  綜上，被告提出之上述證據資料無法證明李錦昆興建系爭
      房屋占用系爭土地，確曾經過原告之同意而屬有權占有，
      又未能進一步提出其他證據以實其說，則被告繼承系爭房
      屋而占用系爭土地，仍屬無權占有，原告請求被告拆屋還
      地，自屬有據。
（二）原告請求被告返還不當得利33,178元及自起訴狀繕本送達
      之日起至返還土地之日止，按年給付7,603 元，是否有理
      由？
  １  按依不當得利之法則請求返還不當得利，以無法律上之原
      因而受利益，致他人受有損害為其要件，故其得請求返還
      之範圍，應以對方所受之利益為度，非以請求人所受損害
      若干為準，無權占有他人土地，可能獲得相當於租金之利
      益為社會通常之觀念，是占有系爭土地所得之利益，僅相
      當於法定最高限額租金之數額，尚屬可採（最高法院61年
      台上字第1695號判例意旨參照）。另按土地所有人固得依
      不當得利法則向無權占用其土地之人請求返還相當於租金
      之損害金，惟其數額，除以申報地價為基礎外，尚須斟酌
      基地之位置、工商業繁榮之程度及占用人利用土地之經濟
      價值及所受利益等項，並與鄰地租金相比較，以為決定，
      並非必達申報地價年息10% 之最高額（最高法院88年度台
      上字第3331號判決意旨參照）。
  ２  查系爭房屋占用系爭土地之現況，係作住家使用，並無商
      業活動，此有本院95年10月26日之勘驗筆錄及現場拍攝之
      照片（卷內第42至46頁）可資參照，另審酌系爭土地為地
      目：建、使用分區：特定農業區、使用地類別：甲種建築
      用地，此有原告提出之系爭土地登記謄本乙份附卷可證，
      則原告主張應以申報地價年息6%計算相當於租金之不當得
      利數額，應屬可採。系爭土地申報地價於起訴回溯前5 年
      ，90年8月起至93年7月止，為每平方公尺624元；93年8月
      起至95年7月止，調整為每平方公尺792元，而被告無權占
      用系爭土地之面積合計為160平方公尺，則原告請求該5年
      之不當得利數額33,178元（元以下均4捨5入，計算式為16
      0×624×3×6%＋160×792×2×6%＝33178 ），為有理由
      。又本件起訴狀繕本送達全部被告之最後日期為95年9 月
      16日（被告壬○○加計10日寄存期間），因被告自無權占
      有系爭土地之日即已構成不當得利，原告請求後續至返還
      土地之日止之不當得利以起訴狀繕本送達之日計算，尚屬
      可採，則原告請求被告自96年9 月16日起至返還土地之日
      止，每年應給付之不當得利數額為7,603 元，亦屬有理由
      。
六、綜上所述，原告依據物上請求權之法律關係及不當得利之法
    律關係，請求被告就系爭土地上如附圖所示編號Ｂ部分面積
    132平方公尺之加強磚造房屋及編號Ｃ部分面積28 平方公尺
    之石棉瓦頂磚造房屋均應予以拆除，並返還土地，另給付33
    ,178元暨自96年9 月16日起至返還土地之日止，每年應給付
    7,603 元，均屬有理由，應予准許。本件兩造分別陳明願供
    擔保請求宣告假執行及免為假執行，經核均無不合，爰各酌
    定相當之擔保金額併予准許之。又本件被告占用系爭土地多
    年，一時覓地搬遷不易，核其性質非長時間不能履行，爰酌
    定履行期間為4個月，以資兼顧。
七、訴訟費用負擔之依據：民事訴訟法第78條、第85條第1項。
中　　華　　民　　國　　96　　年　　6 　　月　　29　　日
                  臺灣宜蘭地方法院民事庭
                      法　官　林俊廷
正本與原本無異。
如不服本判決，須於判決送達後20日內提出上訴狀(須附繕本)。
中　　華　　民　　國　　96　　年　　6 　　月　　29　　日
                      書記官　陳蒼仁
